臺灣高等法院臺中分院民事判決
111年度上字第142號
上  訴  人  白雪大舞廳

兼  法  定
代  理  人  蔡泗龍  
            蔡煥桂  
上  訴  人  蔡丁生  
            蔡瑞鳳  
            蔡大元  
            蔡玲瓏  
            蔡淑芬  


上八人共同
訴訟代理人  張昱裕律師
被上訴人    摩樺建設開發股份有限公司

法定代理人  蔡朝啓  
被上訴人    蔡大森  

共     同
訴訟代理人  林伸全律師
上列當事人間第三人撤銷訴訟等事件，上訴人對於中華民國111
年1月28日臺灣臺中地方法院110年度撤字第1號第一審判決提起
上訴，本院於111年6月14日言詞辯論終結，判決如下：
    主  文
上訴駁回。
第二審訴訟費用由上訴人負擔。　　　　
    事實及理由
一、上訴人主張：被上訴人摩樺建設開發股份有限公司（下稱摩
    樺公司）前於民國107年間對被上訴人蔡大森提起原法院107
    年度訴字第3432號拆除地上物返還土地訴訟（下稱系爭前訴
    訟），請求蔡大森應將坐落臺中市○區○○段00○00○00○0地號
    （下稱系爭00-00、00-0地號）土地上如臺中市○○地政事務
    所102年7月15日建物測量成果圖（下稱系爭測量成果圖）所
    示斜線部分，面積178.76平方公尺之地上物（即門牌號碼臺
    中市○區○○街00巷0號之未保存登記建物，下稱系爭建物）拆
    除，並將該部分土地騰空返還予摩樺公司，經蔡大森於系爭
    前訴訟為認諾，原法院據之於107年12月19日為摩樺公司勝
    訴判決，於108年1月16日確定（下稱系爭確定判決）。惟系
    爭建物及系爭00-00、00-0地號土地均為蔡大森於86年間，
    以其與上訴人蔡泗龍、蔡煥桂、蔡丁生、蔡瑞鳳、蔡淑芬、
    蔡大元、蔡玲瓏（下稱蔡泗龍等7人）及渠等之母甲○○（已
    歿）共有資金所購入，僅借名登記於蔡大森名下，系爭建物
    及系爭00-00、00-0地號土地實質上仍為蔡大森、蔡泗龍等7
    人所共有。又系爭建物係依附相鄰之臺中市○區○○段000○號
    即門牌號碼臺中市○區○○路000號建物（下稱000號建物）成
    為一體，而000號建物為蔡大森、蔡泗龍等7人所共有，並由
    上訴人白雪大舞廳占有並為經營使用，系爭建物應同歸於00
    0號建物所有人即蔡大森、蔡泗龍等7人所有。基此，系爭前
    訴訟審理系爭建物應否拆除之爭議事項，伊等均屬法律上利
    害關係之第三人，系爭前訴訟未通知伊等參加訴訟，致伊等
    不能提出足以影響判決結果之攻擊或防禦方法，爰依民事訴
    訟法第507條之1之規定提起第三人撤銷訴訟，請求撤銷系爭
    確定判決。另因被上訴人否認系爭建物為其與蔡泗龍等7人
    所共有，致蔡泗龍等7人私法上地位有不安狀態存在，併請
    求確認系爭建物為蔡大森、蔡泗龍等7人共有等情。爰聲明
    求為撤銷系爭確定判決，及確認系爭建物為蔡大森、蔡泗龍
    等7人所共有（原審為上訴人敗訴之判決，上訴人不服，提
    起上訴）。並上訴聲明：㈠、原判決廢棄。㈡、系爭確定判決
    應予撤銷。㈢、確認系爭建物為蔡大森、蔡泗龍等7人所共有
    。
二、被上訴人則以：蔡大森於86年間以自有資金購置系爭建物，
    並繳納歷年房屋稅，蔡大森為系爭建物之事實上處分權人，
    於其經營白雪大舞廳時將系爭建物0樓與白雪大舞廳建物0樓
    打通經營使用，然於95年6月29日蔡大森遭解除白雪大舞廳
    合夥執行人職務後，即拒絕提供系爭建物予白雪大舞廳使用
    ，系爭建物嗣於109年10月14日始由訴外人乙○○(即蔡煥桂之
    配偶)拍定取得。且蔡瑞鳳、蔡泗龍及蔡煥桂分別於102年間
    、104年間、108年間以蔡大森為債務人，聲請強制執行拍賣
    系爭建物，渠等顯然亦認蔡大森為系爭建物之事實上處分權
    人，上訴人並非系爭確定判決效力所及之人，非系爭前訴訟
    有法律上利害關係之第三人，不得提起本件第三人撤銷訴訟
    。又系爭建物具有獨立之門牌、稅籍、水電表及出入口，且
    與000號建物之構造不同，亦各自建有牆壁區分，足見系爭
    建物為獨立之建物，不因0樓互通即為000號建物之附屬建物
    。另系爭建物無權占用摩樺公司所有之系爭00-00、00-0地
    號土地，而系爭建物之事實上處分權人為蔡大森，其雖自願
    拆除，然為免上訴人強力阻撓，摩樺公司遂尋求公權力以系
    爭前訴訟請求拆除，為正當權利行使等語，資為抗辯。並答
    辯聲明：上訴駁回。
三、兩造就本件為爭點整理如下：（見本院卷第102至103頁）
㈠、不爭執事項：
１、摩樺公司前於107年間對蔡大森提起系爭前訴訟，請求蔡大森
    應將坐落系爭00-00、00-0地號土地上之如系爭測量成果圖
    所示斜線部分，面積178.76平方公尺之系爭建物拆除，並將
    該部分土地騰空返還予摩樺公司。經蔡大森於系爭前訴訟為
    認諾，由原法院為摩樺公司勝訴判決確定。
２、系爭00-00、00-0地號土地分別於95年5月2日、95年8月1日，
    由摩樺公司以買賣原因登記為所有權人。
３、系爭00-00地號土地，經本院109年度重上更一字第2號於111
    年1月26日判決認係丙○○死亡後，由蔡大森以管理或處分與
    丙○○之繼承人間共有財產之所得而購買，並借用丁○○名義登
    記，為共有財產之一部分，且認丁○○與摩樺公司於95年5月2
    日所為買賣及所有權移轉登記行為係通謀虛偽而無效，判命
    摩樺公司應將系爭00-00地號土地所為之所有權移轉登記塗
    銷，回復登記為丁○○所有，丁○○於回復登記後，應移轉應有
    部分予蔡泗龍、蔡煥桂、蔡丁生、蔡瑞鳳、蔡玲瓏、蔡淑芬
    及蔡大森，判決尚未確定。
４、摩樺公司於110年1月14日持系爭確定判決向執行法院聲請強
    制執行，由原法院110年司執字第9196號受理，因上訴人提
    起本件訴訟而由原法院准予供擔保而停止執行。
５、000號建物於52年7月24日為第一次建物登記，現登記所有權
    人為甲○○、蔡大森、蔡丁生、蔡泗龍、蔡煥桂。現供白雪大
    舞廳營業使用。
６、蔡瑞鳳曾於102年間以蔡大森為債務人，以原法院102年度司
    執字第94997號對系爭建物聲請強制執行；蔡煥桂、蔡瑞鳳
    曾於103年間以蔡大森為債務人，以原法院103年度司執字第
    4706號就系爭建物聲請強制執行；蔡煥桂、蔡泗龍於108年
    間以蔡大森為債務人，以原法院108年度司執字第62440號就
    系爭建物聲請強制執行，系爭建物嗣經乙○○拍賣取得。
㈡、爭點：
１、上訴人得否提起本件第三人撤銷訴訟？
２、上訴人主張系爭建物為000號建物之附屬建物，同歸於000號
    建物所有人所有，有無理由？
３、上訴人主張系爭建物係蔡大森於86年間以共有資金購入，非
    屬蔡大森單獨所有，而為蔡大森與蔡泗龍等7人共有，有無
    理由？
四、得心證之理由：
㈠、系爭建物應為獨立之建物：
１、按建築物如已足避風雨，可達經濟上使用目的，且具構造上
    及使用上之獨立性，即屬獨立之建築物，得為物權之客體。
    所有人於原有建築物之外另行增建，如該增建部分不具構造
    上及使用上之獨立性，自不得獨立為物權之客體，原有建築
    物所有權範圍即因而擴張。若增建部分已具構造上之獨立性
    ，但未具使用上之獨立性而常助原有建築物之效用者，則為
    附屬建物；其使用上既與原有建築物成為一體，其所有權應
    歸於消滅，被附屬之原有建築物所有權範圍即因而擴張。倘
    增建部分於構造上及使用上均具獨立性，於與原建築物依法
    合併登記為同一建號建築物前，即為獨立之建築物，而成為
    獨立之所有權客體（最高法院110年度台上字第1169號判決
    意旨參照）。又所謂構造上之獨立性，係指建築物有屋頂、
    四周牆壁或其他相鄰之構造物，以與土地所有權支配之空間
    區隔遮斷或劃清界線，得以明確標識其外部範圍之獨立空間
    。所謂使用上之獨立性，乃指建築物得作為一建築物單獨使
    用，有獨立之經濟效用者而言。建築物有無使用上之獨立性
    ，則應斟酌其對外通行之直接性、面積、價值、隔間、利用
    狀況、機能、與其他建築物之依存程度、相關當事人之意思
    以及其他各種情事，依社會一般觀念為綜合考量（最高法院
    108年度台上字第2241號判決意旨參照）。
２、原審曾至現場履勘系爭建物及000號建物，勘驗結果為：系爭
    建物內部構造及格局，為系爭建物與000號建物之連通處位
    在0樓，連通處左側（仍在系爭建物範圍內）有樓梯通往3樓
    ，3樓堆放雜物，4樓為閣樓，現未有使用；系爭建物內部另
    有樓梯可至1樓，自系爭建物1樓內部觀看有鐵門（下稱系爭
    A鐵門），上有門鎖可開啟，但門鎖上方經鐵片封起。系爭
    建物1樓櫃台後方另有鐵門（下稱系爭B鐵門），目前亦以鐵
    條封起；000號建物0樓（非屬系爭建物範圍）另有樓梯可出
    入至○○路停車場。系爭A、B 鐵門對外均可對外由○○街00巷
    出入至○○街，亦可至○○路停車場等情，有原審勘驗筆錄及現
    場照片在卷可參（見原審卷第401頁、第407頁至第414頁）
    。
３、參諸上開勘驗筆錄及現場照片可知，系爭建物有4層樓獨立使
    用之空間，在一樓並有2處獨立之出入口，均可不經由000號
    建物對外通行；系爭建物0樓有內部樓梯可通往1樓，再由1
    樓之2處鐵門對外通行；而000號建物0樓亦另有樓梯可不經
    由系爭建物內部而通往外處之停車場；且自系爭建物外部觀
    看，亦可見系爭建物屋頂與鄰房明顯有異，有獨立之建物結
    構，足見系爭建物與000號建物各自具有構造上及使用上之
    獨立性，且有獨立之經濟效用。雖然系爭建物0樓與000號建
    物0樓有一處可連通，然其主要結構、格局未有明顯變動，
    僅於牆壁開通約雙人進出大小之通行空間，明顯仍有牆壁為
    空間區隔，自無從因有此一連通處而認系爭建物之0樓與000
    號建物0樓已成一體。至於系爭建物1樓之系爭A、B鐵門雖自
    內部以鐵片、鐵條封閉，然自外觀觀之，此僅為簡易設置，
    可輕易將此鐵片、鐵條拆除，藉此經由系爭A、B鐵門對外通
    行，並非難事，自不足以此認系爭建物無獨立之出入口。況
    上訴人亦自陳：系爭A、B鐵門設置鐵片、鐵條，是為強化管
    理人員進出，避免舞客、小姐開溜等語（見原審卷第420頁
    ），即係白雪大舞廳因經營需要及控管進出人流所設，而非
    永久封閉並廢止系爭A、B鐵門為獨立出入口之意思而為。從
    而，系爭建物既具備獨立空間及牆垣，對外亦有獨立出入口
    ，而具有構造上之獨立性，且使用上亦不必然須依附於000
    號建物而具有使用上之獨立性，並可獨立為使用收益之不動
    產，應屬獨立之建物。因此，上訴人主張系爭建物為000號
    建物之附屬建物，同歸000號建物所有人所有云云，並無足
    採。
㈡、上訴人主張系爭建物為蔡泗龍等7人與蔡大森共有，並無理由
    ：
１、蔡大森主張其係以自有資金購買系爭建物，為系爭建物之單
    獨事實上處分權人等情，據其提出納稅義務人為蔡大森之房
    屋稅繳款書為證（見原審卷第223頁）；另據臺中市政府地
    方稅務局○○分局110年10月12日○○○○○字第0000000000號函暨
    檢附系爭建物94年至111年課稅資料（系統無保留94年度以
    前之課稅資料），顯示蔡大森自94年度至109年度為系爭建
    物之納稅義務人，其後納稅義務人變更為乙○○（見原審卷第
    343頁至第386頁）；此外，蔡瑞鳳、蔡煥桂、蔡泗龍等人先
    後曾以蔡大森為債務人，聲請對系爭建物強制執行，於執行
    法院執行拍賣後，由乙○○拍賣取得等情，亦為兩造所不爭執
    （見不爭執事項６），足見蔡瑞鳳、蔡煥桂、蔡泗龍等人對
    於系爭建物為蔡大森所有，方對之為強制執行。況且，蔡泗
    龍等7人均未曾於該等強制執行程序以系爭建物為共有建物
    提出異議，於本件始主張系爭建物為渠等與蔡大森共有建物
    ，僅借用蔡大森名義云云，自難逕採為真實。因此，蔡大森
    主張其為系爭建物之單獨事實上處分權人乙節，已非無據。
２、上訴人雖主張系爭建物是蔡大森以與蔡泗龍等7人及甲○○共有
    資金購入，為共有財產，非屬蔡大森一人所有，而為被上訴
    人所否認。而按當事人主張有利於己之事實者，就其事實有
    舉證之責任。民事訴訟法第277條前段定有明文。查，依據
    上訴人提出之本院109年度重上更一字第2號判決所載，蔡大
    森、蔡丁生、蔡泗龍、蔡煥桂、蔡大元及甲○○曾於86年3月2
    1日簽訂協議書，確認雙方共有之財產包括所有動產、不動
    產、有價證券、營利事業及其他一切資產，並於簽立協議書
    時，用以計算財產淨值之清冊，製作『不動產評估報告總覽
    及其附表㈠、㈡之土地清冊』（見原審卷第511至539頁），惟
    系爭建物並非在該清冊之內。再者，縱蔡大森有上訴人主張
    之管理公產之情事，或於購買系爭建物後係供白雪大舞廳經
    營使用等情，然均無從憑此等情節即推論蔡大森於86年間購
    買系爭建物是以公產之資金為之，亦無從推論蔡大森係基於
    與蔡泗龍等7人共有之意思而買受。上訴人復未提出蔡大森
    確係以公產資金，且係與蔡泗龍等7人共有之意思購買系爭
    建物，則上訴人主張系爭建物為蔡大森與蔡泗龍等7人共有
    云云，洵無足採。
㈢、上訴人依據民事訴訟法第507條之1提起第三人撤銷之訴，請
    求撤銷系爭確定判決，並無理由：
１、按有法律上利害關係之第三人，非因可歸責於己之事由而未
    參加訴訟，致不能提出足以影響判決結果之攻擊或防禦方法
    者，得以兩造為共同被告對於確定終局判決提起撤銷之訴，
    請求撤銷對其不利部分之判決；但應循其他法定程序請求救
    濟者，不在此限，民事訴訟法第507條之1定有明文。是以，
    第三人應循其他法定程序請求救濟者，不得提起第三人撤銷
    訴訟，其立法目的係為避免第三人濫用此制度，如該第三人
    依法可循其他法定救濟程序達成與撤銷對其不利判決相同效
    果時，自不許該第三人提起第三人撤銷之訴。又所謂有法律
    上利害關係之第三人，係指本訴訟之裁判效力及於第三人，
    該第三人之私法上地位，因當事人之一造敗訴，將受不利益
    ，或本訴訟裁判之效力雖不及於第三人，因當事人之一造敗
    訴，依該裁判之內容或執行結果，第三人之私法上地位，將
    受不利益者而言。若僅有經濟上或其他事實上之利害關係，
    則不得參加訴訟（最高法院108年度台抗字第788號裁定意旨
    參照），自非第三人撤銷訴訟之有法律上利害關係之第三人
    。
２、查，系爭建物之事實上處分權係屬蔡大森一人，蔡泗龍等7人
    主張系爭建物為渠等與蔡大森共有，已無可採，業如前述，
    則蔡泗龍等7人主張其於系爭前訴訟為有法律上利害關係之
    第三人，洵屬無據。況且，系爭建物於108年間已由乙○○經
    原法院108年度司執字第62440號強制執行事件拍賣程序取得
    ，蔡泗龍等7人仍主張渠等為系爭建物之共有人，為有法律
    上利害關係之第三人，亦無足採。
３、另系爭前訴訟是摩樺公司主張蔡大森所有系爭建物無權占有
    系爭00-00、00-0地號土地，依據民法第767條規定，請求蔡
    大森將系爭建物拆除，並將占有部分土地騰空返還予摩樺公
    司，嗣原法院因蔡大森為認諾之表示，而為摩樺公司勝訴判
    決確定，經本院調取系爭前訴訟卷宗核閱無訛，並為兩造所
    不爭執（見不爭執事項１），堪予認定。白雪大舞廳雖主張
    其為系爭建物現占有人，亦為有法律上利害關係之第三人云
    云。然而上訴人白雪大舞廳既非系爭建物之事實上處分權人
    ，已難認其參加訴訟有何足以影響判決結果之情事，縱其為
    系爭建物之現占有人，至多僅有經濟上或其他事實上之利害
    關係，難謂為系爭前訴訟之有法律上利害關係之第三人，自
    不得提起第三人撤銷訴訟。
４、另蔡泗龍等7人雖主張渠等為系爭00-00地號土地之實質所有
    權人，僅借用蔡大森名義登記，係有法律上利害關係之第三
    人，並援引本院109年度重上更一字第2號判決其中判命摩樺
    公司應將系爭00-00地號土地之所有權移轉登記塗銷，回復
    登記為丁○○所有，丁○○再移轉應有部分予蔡泗龍等7人等情
    為證（見本院卷第81至97頁），惟上開判決尚未確定，即蔡
    泗龍等7人是否為系爭00-00地號土地之所有人仍待判決確定
    始能確認。而摩樺公司於系爭前訴訟起訴時至今為登記之所
    有權人，蔡泗龍等7人主張其為系爭前訴訟之有法律上利害
    關係之第三人，難認有據。
５、再者，依據民事訴訟法第507條之1但書規定意旨，如第三人
    依法可循其他法定救濟程序達成與撤銷對其不利判決相同效
    果時，則不許該第三人提起第三人撤銷之訴。蔡泗龍等7人
    如主張渠等為系爭00-00號土地、系爭建物之共有人，於摩
    樺公司以系爭確定判決向原法院聲請強制執行拆除系爭建物
    （原法院110年度司執字第9196號拆屋還地事件），亦非不
    得於執行程序中異議或提起異議之訴等途徑以為救濟，則依
    上開說明，自不得逕提起本件第三人撤銷訴訟。
五、綜上所述，上訴人依民事訴訟法第507條之1規定，請求撤銷
    系爭確定判決；及確認系爭建物為蔡大森、蔡泗龍等7人共
    有，均無理由，應予駁回。從而，原審所為上訴人敗訴之判
    決，核無違誤，上訴意旨指摘原判決不當，求予廢棄改判，
    為無理由，應予駁回。
六、本件事證已臻明確，兩造其餘之攻擊或防禦方法及所提證據
    ，經本院審酌後均認與本件之結論無涉，茲不再一一論列，
    併予敘明。
七、據上論結，本件上訴為無理由，爰判決如主文。
中　　華　　民　　國　　111 　年　　7 　　月　　12　　日
　　　　　　　民事第五庭　　審判長法　官　游文科
　　　　　　　　　　　　　　　　　法　官　楊珮瑛
　　　　　　　　　　　　　　　　　法　官　李慧瑜
正本係照原本作成。
上訴人得上訴。
如不服本判決，須於收受判決送達後20日內向本院提出上訴書狀
，其未表明上訴理由者，應於提出上訴後20日內向本院提出上訴
理由書狀（均須按他造人數附具繕本）。因疫情而遲誤不變期間
，得向法院聲請回復原狀。
上訴時應提出委任律師為訴訟代理人之委任狀。具有民事訴訟法
第466條之1第1項但書或第2項之情形為訴訟代理人者，另應附具
律師及格證書及釋明委任人與受任人有該條項所定關係之釋明文
書影本。如委任律師提起上訴者，應一併繳納上訴審裁判費。

　　　　　　　　　　　　　　　　　書記官　陳秀鳳
　　　　　　　　　　　　　　　　　
中　　華　　民　　國　　111 　年　　7 　　月　　12　　日